---
title: "Aula 3"
output: html_notebook
---

# DATAFRAMES

Genericamente falando, *Dataframes* (DF) ou quandros de dados, são matrizes de dados bidimencionais, com rótulos para colunas e linhas.

## Carregando dados em um DF

Vamos carregar os dados que estão em um arquivo, em formato de planilha, para dentro de um dataframe. 
Carregando o dado do arquivo *autos_infracao_icmbio.csv*:
```{r}
#library(readr)
ai_df <- read_csv("~/BaseGeo/0_ICMBio/autos_infracao_icmbio.csv", 
+     col_types = cols(ogc_fid = col_integer(), 
+         vw_num_aut = col_integer(), embargo = col_character(), 
+         data = col_date(format = "%Y-%m-%d"), 
+         ano = col_integer(), artigo_1 = col_integer(), 
+         artigo_2 = col_integer()))
> View(ai_df)  
```

## Verificando os dados

Visualizando as primeiras linhas do dado:
```{r}
head(ai_df)
```

Sumarizando:
```{r}
summary(ai_df)
```

## Selecionando os dados

Para selecionar os dados é importante saber o nome das colunas, uma vez que nosso dados está disposto em forma tabular, on de as variáveis estão dispostas em colunas.

Para isto usamos:
```{r}
colnames(ai_df)
```

E a estrutura que tem os dados:
```{r}
str(ai_df)
```



Para entender os intervalos de variação dos dados podemos usar outra função de sumário, o *skim()*

Outra forma de sumarizar os dados:
```{r}
#library(skimr)
skim(ai_df)
```

Com a função subset() podemos 'recortar' ou 'filtrar' os dados:
```{r}
ai_c_embargo <- subset(ai_df, embargo=="Sim" & valor_mult<=25000, select = c("numero_ai","valor_mult","ano" ))
ai_s_embargo <- subset(ai_df, embargo=="Não" & valor_mult<=25000, select = c("numero_ai","valor_mult","ano" ))
```

Visualizando o resultado do subconjunto de dados:
```{r}
par(mfrow=c(1,2))
hist(ai_c_embargo$valor_mult, main = "Com embargo", xlab = "multa (R$)")
hist(ai_s_embargo$valor_mult, main = "Sem embargo", xlab = "multa (R$)")
```
Cria um DF temporário:
```{r}
ai_tmp <- subset(ai_df, valor_mult<=25000, select = c("numero_ai","valor_mult","ano" ))
```

## Alterando o DF

Adiciona uma nova coluna 'embargos' mas com resultado lógico:
```{r}
ai_tmp$embargo <- subset(ai_df, valor_mult<=25000, select = c("embargo"))$embargo == "Sim"
```

Visualizando as primeiras linhas:
```{r}
head(ai_tmp)
```
Agora vamos fazer operações matemática sobre os valores das multas, para tentar diminuir a amplitude da escala.

```{r}
ai_tmp$valor_mult <- log10(ai_tmp$valor_mult) #talvez fique melhor com ln!
ai_tmp <- subset(ai_tmp, valor_mult > 0 & valor_mult < 10)
```

Histograma dos valores de multas:
```{r}
hist(ai_tmp$valor_mult)
```


Agora isualizando o resultado do subconjunto de dados:
```{r}
par(mfrow=c(1,2))
hist(ai_tmp$valor_mult[ai_tmp$embargo], main = "Com embargo", xlab = "multa (R$)")
hist(ai_tmp$valor_mult[ai_tmp$embargo==FALSE], main = "Sem embargo", xlab = "multa (R$)")
```

