---
title: "Aula 1"
output: html_notebook
editor_options:
  markdown:
    references: 
      location: block
---

# LINGUAGEM *R*
 
A [linguagem R](https://www.r-project.org/) é uma ferramenta de programação estatística e gráfica, criada na década de 1990, na Nova Zelândia, por Ross Ihaka e Robert Gentleman. É uma linguagem de código aberto e multiplataforma, que pode ser executada em sistemas operacionais como Windows, Linux e Macintosh. 

A linguagem R é utilizada para: 
1. Análise estatística, 
2. Manipulação de dados, 
3. Visualização gráfica, 
4. Construção de modelos preditivos, 
5. Exploração de informações de forma visual. 

Algumas das principais características da linguagem R são: 
* Facilidade de aprendizado, mesmo para quem não tem familiaridade com programação,
* Capacidade de lidar com grandes volumes de dados de forma eficiente,
* Ferramentas poderosas para construir modelos preditivos, 
* Suporte para análise de séries temporais, modelos lineares e não lineares.

O nome R vem, em parte das iniciais dos nomes de seus criadores (Ross e Robert) e também de um jogo figurado com a linguagem S, da Bell Laboratories. O código fonte do R está disponível sob a [licença GNU GPL](https://www.gnu.org/licenses/). 

# O que é a linguagem *R*

A linguagem *R* é uma linguagem do tipo interpretada, dinamicamente tipada e multiparadigma, isto é, suporta múltiplos paradigmas de programação, como funcional, orientado a objetos e imperativo, oferecendo flexibilidade para diferentes estilos de codificação. Além destas características os desenvolvedores do R mantem o foco da linguagem na análise estatística e visualização de dados. 

Por isto R é amplamente utilizada por estatísticos, cientistas de dados e pesquisadores para realizar tarefas como:

* Manipulação de dados: importar, limpar, transformar e organizar dados de diversas fontes.
* Análise estatística: realizar testes estatísticos, construir modelos de regressão, realizar análises de séries temporais, etc.
* Visualização de dados: criar gráficos e visualizações interativas para comunicar insights a partir dos dados.
* Machine learning: desenvolver algoritmos de aprendizado de máquina para construir modelos preditivos.

# Para que serve a linguagem *R*?

*R* é uma ferramenta poderosa para o processamento de dados, seja na academia, na indústria ou no governo. Ela pode ser usada para:

* Analisar dados de pesquisas: descobrir padrões e tendências em dados de pesquisas de opinião, pesquisas de mercado, etc.
* Desenvolver modelos financeiros: construir modelos para prever o risco de crédito, precificar derivativos, etc.
* Analisar dados de saúde: estudar a eficácia de tratamentos médicos, identificar fatores de risco para doenças, etc.
* Realizar pesquisas científicas: analisar dados experimentais, realizar simulações, etc.

## Características importantes da linguagem *R*:

A linguagem *R* foi desenvolvida para ser especializada em analises estatísticas com a capacidade de ser modular e extensível. Assim, considerando a ubiquidade da estatística em todas as áreas da academia, bem como da indústria, o *R* tornou-se padrão em várias áreas. Por isto muitos módulos e extensões foram desenvolvidas em *R* para tratar problemas específicos das diversas áreas.

Assim, algumas das características mais importantes da linguagem são:
* Possui uma vasta coleção de pacotes (bibliotecas de código) que fornecem funcionalidades para diversas áreas, como bioinformática, econometria e análise de redes sociais.
* Permite a criação de gráficos de alta qualidade e personalizados.
* É uma linguagem flexível e extensível, permitindo que usuários criem suas próprias funções e pacotes.
* Possui uma comunidade ativa de usuários e desenvolvedores, que fornecem suporte e recursos online.

## Lógica de funcionanmento

A linguagem R funciona como um ambiente interativo onde você pode inserir comandos e obter resultados imediatamente. Esses comandos podem ser desde operações matemáticas simples até análises estatísticas complexas e criação de gráficos sofisticados.

Basicamente, o código em R é interpretado, executando as instruções e fornecendo as saídas correspondentes, que podem ser valores numéricos, tabelas, gráficos ou outros objetos.

As etapas de funcionamento do processamento são as seguintes:

1. *Leitura do código*: O código que você escreve é lido e interpretado pelo interpretador R.
2. *Execução*: O interpretador executa as instruções do código linha por linha.
3. *Gerenciamento de memória*: onde o R gerencia a memória do computador, alocando espaço para armazenar dados e resultados.
4. *Saída*: Os resultados da execução do código são exibidos no console, em gráficos ou salvos em arquivos.

## Boas prática de utilização do R

A melhor maneira de utilizar R depende do objetivo e estilo de trabalho. Algumas recomendações são:

* Utilize um ambiente de desenvolvimento integrado (IDE): IDEs como *RStudio* oferecem recursos como editor de código com destaque de sintaxe, console interativo, visualizador de dados e gerenciamento de projetos, facilitando a escrita e organização do código.
* Aprenda os conceitos básicos: Familiarize-se com os tipos de dados, estruturas de controle (como loops e condicionais) e funções básicas da linguagem R.
* Explore os pacotes: R possui uma vasta coleção de pacotes que fornecem funcionalidades para diversas áreas. Utilize pacotes como tidyverse para manipulação de dados, ggplot2 para visualização e caret para machine learning.
* Escreva código limpo e organizado: Utilize comentários para documentar seu código, siga convenções de estilo e divida seu código em funções para facilitar a reutilização e manutenção.
* Participe da comunidade R: A comunidade R é ativa e acolhedora. Participe de fóruns online, listas de discussão e grupos de usuários para tirar dúvidas, compartilhar conhecimento e colaborar em projetos.


## Outras recomedações

1. Comece com problemas simples e vá aumentando a complexidade gradualmente.
2. Utilize recursos online como tutoriais, cursos e documentação.
3. Pratique regularmente para aprimorar suas habilidades.
4. Não tenha medo de errar e experimentar!
5. Com dedicação e prática, você poderá dominar a linguagem R e utilizá-la de forma eficiente para realizar análises de dados e obter insights valiosos.

## Pacotes e Bibliotecas

Em R, "pacotes" e "bibliotecas" são sinônimos. Eles são conjuntos de funções, dados e documentação que estendem as funcionalidades básicas da linguagem R. Podem ser entendidos como "aplicativos" instalaveis no R para acessar recursos e funcionadidades extras.

Os pacotes permitem realizar tarefas específicas, sem precisar escrever todo o código do zero. Eles fornecem funções prontas para diversas áreas, como:

*Manipulação de dados*: dplyr, tidyr, data.table
*Visualização de dados*: ggplot2, plotly, lattice
*Machine learning*: caret, randomForest, xgboost
*Estatística*: stats, MASS, survival
*Bioinformática*: Bioconductor, seqinr, phyloseq

Alguns dos pacotes e bibliotecas mais utilizados no R são:

PACOTE/BIBLIOTECA|DESCRIÇÃO
------|----------
dplyr| Um pacote que permite manipular dados 
ggplot2| Uma biblioteca que ajuda a melhorar a visualização de dados 
GWalkR| Uma biblioteca que transforma dados em aplicativos de visualização interativos 
tidyr| Uma biblioteca que ajuda na organização de dados 
caret| Um pacote adequado para a maioria dos modelos de aprendizado de máquina 
h2o| Um pacote que contém uma implementação de redes neurais feed-forward e outros modelos avançados 
forcats| Um pacote que fornece utilidades para fatores 
Rcpp| Um pacote que permite a interação entre R e C++ 
FactoMiner| Um pacote que permite a análise multivariada 
RODBC| Um pacote que permite a conexão com banco de dados 
httr/xml2/rvest| Um conjunto de ferramentas para a web 
flexdashboard| Um pacote que permite a criação de dashboards no formato rmarkdown 
janitor| Um pacote que permite a limpeza de dados para modelagem 
plyr| Um pacote que permite a manipulação de vetores, listas e data.frames 
roxygen2| Um pacote que permite a criação de pacotes de R 
devtools| Um pacote que fornece diversas ferramentas 
htmlwidgets| Um pacote que permite a integração entre R e bibliotecas JavaScript 
leaflet| Um pacote que permite a criação de mapas interativos 

Um conjunto importante de pacotes/bibliotecas *R* foi integrado na 'bliblioteca' [Ttidyverse](tidyverse.org).

PACOTE/BIBLIOTECA|DESCRIÇÃO
------|----------
dplyr|Manipulação e transformação de dados
tidyr|Manipulação e transformação de dados
readr|Importação de vários tipos de arquivos (csv, tsv, fwf)
purrr|Manipulação avançada de listas e vetores
ggplot2|Gráficos dos mais variados tipos
readxl|Importação de planilhas excel (.xls, .xlsx)
lubridate|Manipulação de dados em formato de data e/ou tempo
jsonlite|Importação de dados em JSON
magrittr|Provê a utilização de pipes (%>%)
xml2|Importação de dados em XML
rvest|Utilizado para web scraping
heaven|Leitura e escrita de arquivos SPSS, SAS e Stata
DBI|Conexão a base de dados (MySQL, PostgresSQL, SQLite…)
data.table|Leitura e escrita de grandes bases de dados
ggmap|Mapas geográficos

## Instalando pacotes

Existem duas formas principais de instalar pacotes em R:

### Instalando a partir do CRAN

O [CRAN (Comprehensive R Archive Network)](https://cran.r-project.org/) é o repositório oficial de pacotes R.

Para instalar um pacote do CRAN, utilize a função *install.packages()*. Por exemplo, para instalar o pacote ggplot2, execute o seguinte comando no console do R:
```{r}
install.packages("ggplot2")
```

### Instalando a partir de outras fontes

Alguns pacotes não estão disponíveis no CRAN, mas podem ser instalados a partir de outras fontes, como [GitHub](https://github.com/) ou [Bioconductor](https://www.bioconductor.org/).
Para instalar um pacote do GitHub, utilize a função *install_github()* do pacote devtools.
Para instalar pacotes do Bioconductor, siga as instruções específicas no site do Bioconductor.

### Como utilizar pacotes?

Após instalar um pacote, você precisa carregá-lo na sua sessão R para utilizar suas funções. Utilize a função *library()* para carregar um pacote. Por exemplo, para carregar o pacote ggplot2, execute:
```{r}
library(ggplot2)
```

Depois de carregar o pacote, você pode utilizar suas funções. Por exemplo, para criar um gráfico de dispersão com o ggplot2, utilize a função *ggplot()*.

## RSTUDIO

O RStudio é um ambiente de desenvolvimento integrado (IDE) de código aberto e gratuito para a linguagem de programação R. Ele fornece uma interface gráfica amigável e um conjunto de ferramentas que facilitam a escrita, execução e depuração de código R, tornando o processo de análise de dados mais eficiente e produtivo.

Vantagens do RStudio em relação a outras maneiras de utilizar o R:

* *Interface organizada*: O RStudio organiza os diferentes aspectos do seu trabalho com R em painéis separados, incluindo editor de código, console, ambiente de trabalho e visualizador de gráficos. Isso facilita a navegação e o gerenciamento do seu código e dados.
* Editor de código com recursos avançados: O editor de código do RStudio oferece recursos como destaque de sintaxe, autocompletar, indentação automática e detecção de erros, o que torna a escrita de código mais rápida e precisa.
* Console interativo: O console interativo permite que você execute comandos R e visualize os resultados imediatamente, o que facilita a experimentação e a depuração de código.
* Gerenciamento de projetos: O RStudio permite que você organize seu trabalho em projetos, o que facilita a colaboração e o controle de versão.
* Visualização de dados: O RStudio oferece ferramentas para visualizar dados em diferentes formatos, como tabelas, gráficos e mapas.
* Depuração de código: O RStudio inclui ferramentas de depuração que permitem que você execute o código passo a passo e identifique erros.
* Integração com outras ferramentas: O RStudio se integra com outras ferramentas populares, como Git e R Markdown, o que facilita o controle de versão e a criação de relatórios reproduzíveis.
* Recursos extras: O RStudio oferece recursos extras, como histórico de comandos, ajuda integrada e atalhos de teclado, que aumentam a produtividade.

Comparado com outras maneiras de usar o R, como o console interativo padrão ou a plataforma [Jupyter Notebook](https://jupyter.org/), o RStudio oferece:

1. Maior organização e produtividade: a interface organizada e os recursos do editor de código facilitam a escrita e o gerenciamento de código.
2. Melhor visualização de dados: as ferramentas de visualização integradas permitem explorar os dados de forma mais intuitiva.
3. Depuração mais eficiente: as ferramentas de depuração ajudam a identificar e corrigir erros no código.
4. Maior colaboração: o gerenciamento de projetos facilita o trabalho em equipe.

Em resumo, o RStudio oferece um ambiente de desenvolvimento completo e amigável que aumenta a produtividade e facilita a análise de dados com a linguagem R. Para quem está começando a usar R, e ainda não estabeleceu uma rotina de trabalho com o R, ou procura uma maneira mais eficiente de trabalhar com a linguagem, o RStudio é uma excelente opção.

# REFERÊNCIAS