---
title: "Tutorial linguagem R"
output: 
  html_notebook: 
    toc: true
    number_sections: true
---

# INTRODUÇÃO
Esta página é um exercício para o aprendizado do uso básico e de algumas ferramentas estatísticas usuais do **R**.
Simultaneamente pretendemos fazer algumas análises básicas de alguns dos dados públicos disponibilizados pelo *ICMBio*.
O objetivo é aprender o básico através da função *?* de ajuda do *R*. A ajuda é apresentada ao digitar na linha de comando do console *? seguido do nome* da função, do pacote (ou biblioteca) de funções, como o exemplo a seguir:
```{r}
? sort
```
```
sort {base}
Sorting or Ordering Vectors
Description
Sort (or order) a vector or factor (partially) into ascending or descending order. For ordering along more than one variable, e.g., for sorting data frames, see order.

Usage
sort(x, decreasing = FALSE, ...)
(...)
```

Também é pssível obter ajuda sobre assuntos mais gerais utilizando a função *?? seguida do termo* que estamos pesquisando, por exemplo:
```{r}
?? Bayes
```
```
Help pages:
bayestestR::bayesfactor		Bayes Factors (BF)
bayestestR::bayesfactor_inclusion		Inclusion Bayes Factors for testing predictors across Bayesian models
bayestestR::bayesfactor_models		Bayes Factors (BF) for model comparison
bayestestR::bayesfactor_parameters		Bayes Factors (BF) for a Single Parameter
bayestestR::bayesfactor_restricted		Bayes Factors (BF) for Order Restricted Models
(...)
```
Sobretudo, pretendemos desenvolver o conteúdo através da adaptação de exemplos, obtidos com o comando ```example() ``` do R que traz exemplos das funções disponíveis no R.

```{r}
example("sample")
```
```
sample> x <- 1:12

sample> # a random permutation
sample> sample(x)
 [1]  8  1  2  3  4 12  7  6  9  5 10 11

sample> # bootstrap resampling -- only if length(x) > 1 !
sample> sample(x, replace = TRUE)
 [1]  8 12  7 12  2  1  3  1 10  2  7  6
(...)
```


# TIPOS

O R suporta muitos tipos de dados. Os *tipos* básicos e combinações destes são os seguintes:

Os tipos básicos servem de elementos para a construção dos tipos compostos.

Tipo de Dados|Descrição|Exemplo
---------|-----------|--------
Numérico|Representa números reais (com ou sem casas decimais)|```3,14, 10, -2,5```
Inteiro|Representa números inteiros (sem casas decimais). Acrescente L para especificar o tipo inteiro.|```10L, -5L, 0L```
Caractere|Representa texto ou sequências de caracteres, entre aspas simples ou duplas.|```"Olá", 'R', "123"```
Lógico|Representa valores booleanos, TRUE ou FALSE.|```TRUE, FALSE```
Complexo|Representa números complexos com partes reais e imaginárias.|```2 + 3i```
Raw|Representa bytes brutos de dados.|```as.raw(c(0x41, 0x42))```

Com os tipos básicos é possível construído tipos mais complexos.

TIPO|DESCRIÇÃO
----|-------------------------------------
Caractere|Representa valores de sequência alfabética. 
Fator|Um tipo especial de sequência de caracteres, que podem possuir ordem. Exemplo: ```factor(c(0,0,1,0,1,1,0),c(0,1),c("Verdadeiro","Falso"))```
Vetor|Pode ser numérico, caractere ou lógico. Por ex. ```c(1,2,5.3,6,-2,4)``` é um vetor numérico.
Matriz|Todas as colunas em uma matriz devem ter o mesmo modo e comprimento. Por ex. ```matrix(c(11,12,21,22),2,2)```.
Data Frame|Mais geral do que uma matriz, pois colunas diferentes podem ter modos diferentes
Lista|Uma coleção ordenada de objetos, que pode ser uma variedade de objetos sob um nome

Para determinar os tipos de dados, você pode usar as funções *class(), mode() ou typeof()*.
A seguir utilizamos a função *cat()*, para imprimir, de maneira mais clara, os resultados da função *typeof()* aplicada sobre os diferentes *tipos* apresentados. 
```{r}
 cat(" 3.1415 ->  ", typeof(3.1415), "\n")
 cat(" pi ->  ", typeof(pi), "\n")
 cat(" 3 ->  ", typeof(3), "\n")
 cat(" 3L ->  ", typeof(3L), "\n")
 cat(" '3.1415' -> ", typeof("3.1415"), "\n")
 cat(" TRUE ->  ", typeof(TRUE), "\n")
 cat(" 2 + 3i ->  ", typeof(2 + 3i), "\n")
 cat(" as.raw(c(0x41, 0x42)) ->  ", typeof(as.raw(c(0x41, 0x42))), "\n")
```

# CONSTANTES

Existem algumas constantes predefinidas como tipos especiais no *R*:

CONSTANTE|DEFINIÇÃO
---------|---------
pi|pi (π) é uma constante matemática que representa a relação entre o comprimento de uma circunferência e o seu diâmetro.
Inf|Inf e -Inf são infinito positivo e negativo.
NaN|*Not a Number* ou o mesmo que uma indefinição. Não confundir com N.A.
N.A.|*Not Available*"* no *R* significa "Não Disponível", referindo-se a um elemento faltante em um conjunto.

Estes valores podem aparecer em algumas situações (que não foram bem definida aqui) mas que servem de ilustração para o funcionamento do funcionamento na linguagem *R*:

FORMULA|CÓDIGO R|RESULTADO|TIPO DO RESULTADO
-------|-------|---------|------------------
$0/0$|`0/0`|$NaN$|`r typeof(0/0)`
$0/\pi$|`0/pi`|$0$|`r typeof(0/pi)`
$0/\infty$|`0/Inf`|$0$|`r typeof(0/Inf)`
$\pi/0$|`pi/0`|$Inf$|`r typeof(1/0)`
$\pi/\pi$|`pi/pi`|$1$|`r typeof(pi/pi)`
$\pi/\infty$|`pi/Inf`|$0$|`r typeof(pi/Inf)`
$\infty/0$|`Inf/0`|$Inf$|`r typeof(Inf/0)`
$\infty/\pi$|`Inf/pi`|$Inf$|`r typeof(Inf/pi)`
$\infty/\infty$|`Inf/Inf`|$NaN$|`r typeof(Inf/Inf)`
$\infty-\infty$|`Inf-Inf`|$NaN$|`r typeof(Inf/Inf)`

Importante ter em mente que a implementação do *R* optou por esta forma para manter a consistencia da maior parte dos algoritmos utilizados na implementação da linguagem, não visando uma coerência com qualquer fundamentação matemática ou teoria estatística.

# OPERAÇÕES BÁSICA

## Aritméticas e lógicas

Operador | Descrição | Exemplo | Código
---------|-----------|---------|----------
+ | Operador de adição |$3 + 5$|```  3+5 ```
- | Operador de subtração |$3 - 5$|```  3-5 ```
* | Operador de multiplicação |$3 * 5$|```  3*5 ```
/ | Operador de divisão |$3 / 5$|```  3/5 ```
: | Operador de sequência |$3 : 5$|```  3:5 ```
^ | Operador exponencial |$3 ^ 5$|```  3^5 ```
%% | Operador de módulo |$3 %% 5$|```  3%%5 ```
== | Operador de igualdade |$3 == 5$|```  3==5 ```
> | Operador “maior que"|$3 > 5$|```  3>5 ```
< | Operador “menor que"|$3 < 5$|```  3<5 ```
<= | Operador “menor ou igual"|$3 <= 5$|```  3<=5 ```
! | Operador “Não"|$3 ! 5$|```  3!5 ```
& | Operador lógico “E"|$3 & 5$|```  3&5 ```
\| | Operador lógico “OU"|$3 + 5$|```  3|5 ```

A seguir apresentaremos exemplos de uso de operadores, para tal utilizaremos o comando ```print()```:
```{r}
print(3+5)
print(3-5)
print(3*5)
print(3/5)
print(3:5)
print(3^5)
print(3%%5)
print(3==5)
print(3>5)
print(3<5)
print(3<=5)
print(3>=5)
print(!TRUE)
print(TRUE&FALSE)
print(TRUE|FALSE)
```

Ou ainda:
```{r}
3 != 5
3 < 5
3 == 5
3 > 5
3*FALSE / 5*TRUE
5 + NA
TRUE&FALSE
TRUE|FALSE
TRUE == T
TRUE + TRUE
```

# VARIÁVEIS

No *R*, uma variável é como um contêiner que contém um valor. Você pode pensar nisso como um local de armazenamento nomeado na memória do computador. Esses valores podem ser de diferentes tipos, como números, texto ou valores lógicos (*TRUE/FALSE*). Variáveis permitem que você armazene, manipule e reutilize dados dentro de seus programas R.

## 5.1 - Criando variáveis

Usando o Operador de atribuição para a esquerda (**<-**) : 
```{r}
MinhaVariavel <- 10
MinhaVariavelTexto <- "Bem vind@ ao R!"
MinhaVariavelLogica <- TRUE
```

Usando o Operador de atribuição para a direita (**->**) : 
```{r}
MinhaVariavel <- 10
MinhaVariavelTexto <- "Bem vind@ ao R!"
MinhaVariavelLogica <- TRUE
```

Embora o sinal de igual possa ser usado para atribuição, ele geralmente não é recomendado em R porque às vezes pode causar confusão em certos contextos.

Usando o Operador de igualdade (**=**) :
```{r}
MinhaVariavel = 10  # Pode causar confusão em algumas situações
```

## 5.2 - Automatizando a criação de variáveis

Ainda existe uma quarta maneira de criar variáveis, através da função *assign()*. É uma função mais especializada para criar variáveis na linguagem *R*. Objetivo da função *assign()* é permitir que você crie variáveis onde o nome da variável é determinado dinamicamente. Isso significa que o nome da variável pode ser construído ou modificado dentro do próprio código.
Importante ter atenção para utilizar este tipo de função, pois facilmente podem gerar *erro de overflow*.

Criando variáveis em loop: 
```{r message=TRUE}
nomes <- c("nomes","var_name")
for (i in 1:3) {
  var_name <- paste0("variable_", i) # Cria nomes de variáveis como "variable_1", "variable_2", etc.
  assign(var_name, i * 10) # Atribui valores a essas variáveis criadas dinamicamente
  nomes<-append(nomes,var_name)
}
print(nomes)
```

Criando variáveis via entrada do Usuário:
```{r}
user_input <- readline("Digite um nome de variável: ")
assign(user_input, 100)
```

Exemplo de aplicação para a criação de variáveis: 
```{r}
# Crie uma variável para armazenar o raio de um círculo
radius <- as.integer(readline("Digite o tamanho do raio: "))
print(radius)
# Calcule a área do círculo
if(is.numeric(radius)){
  area <- pi * radius^2
  cat("A área do círculo de raio =",radius," é igual a ",area)
}
```

## 5.3 - Listando variáveis
As funções *ls()* e *objects()* retornam um vetor de cadeias de caracteres fornecendo os nomes dos objetos e variáveis no ambiente especificado.

Usando o *ls()*:
```{r}
ls()
```

## 5.4 - Eliminando variáveis

As funções *remove()* e *rm()* podem ser usados para remover objetos. Eles podem ser especificados sucessivamente como *strings*, *listas*, *vetores* de caracteres, ou por meio de uma combinação de ambos. Todos os objetos assim especificados serão removidos.

Eliminando variáveis com a função *rm()*:
```{r message=TRUE}
rm("nomes","var_name","variable_1","variable_2","variable_3")
```

Com o comando ```rm(list = ls())``` é possível remover praticamente todas as variáveis do ambiente, portanto, **use com cuidado !!**.


genero
## [1] feminino  masculino feminino  masculino
## Levels: feminino masculino
Para mais detalhes, leia sobre a função factor().

5.2 Indexando vetores
Uma vez que aprendemos como criar vetores, chegou o momento de aprendermos a manipulá-los e a realizar algumas operações. Vamos começar criando um vetor com cinco elementos numéricos e depois realizar algumas operações.

# VETORES

## Criação de vetores

Criando um vetor com nomes e exibindo-os:
```{r}
nomes<-c("Mafalda", "Papá", "Mamã", "Filipe", "Manolito", "Susanita", "Guille", "Miguel", "Liberdade", "Burocracia")
print(nomes)
```
Mostrando do quarto ao sétimo nome:
```{r}
print(nomes[4:7])
```

Mostrando todos on nomes menos o sexto:
```{r}
print(nomes[-6])
```

Mostrando em ordem reversa:
```{r}
print(nomes[9:1])
```

## Operando com vetores

Calculando o valor de $\pi$:
```{r}
a<-c(1:1000)
print(a[1:5])
b<- 1 / (a^4)
print(b[1:5])
meu_pi<-sqrt(sqrt(90*sum(b)))
print(meu_pi)
```

Comparações com e entre vetores:
```{r}
print(b[1:5]>0.01)
print(a[1:5]==b[1:5])

```

Usando a mesma lágica podemos selecionar elementos pela condição:
```{r}
print(a[a<=5])
b[which(b >= 0.01)]

```

# FUNÇÕES

## Funções Matemáticas

Funções matemáticas predefinidas mais usuais:


Função|Descrição|Exemplo
------|---------|------------
abs(x)|Valor absoluto de x|abs(-5)  =  5
sqrt(x)|Raiz quadrada de x|abs(-5) results in 5
exp(x)|Função exponencial e^x|exp(1)  =  2.718282
log(x)|Logaritmo natural de x (base e)|log(10)  =  2.302585
log10(x)|Logaritmo comum de x (base 10)|log10(100)  =  2
sin(x)|Seno de x (x em radianos)|sin(pi/2)  =  1
cos(x)|Cosseno de x (x em radianos)|cos(pi)  =  -1
tan(x)|Tangente de x (x em radianos)|tan(pi/4)  =  1
round(x, digits = 0)|Arredonda x para o número especificado de dígitos|round(3.14159, digits = 2)  =  3.14
ceiling(x)|Arredonda x para cima até o inteiro mais próximo|ceiling(3.2)  =  4
floor(x)|Arredonda x para baixo até o inteiro mais próximo|floor(3.8)  =  3
sum(x)|Soma de todos os elementos em x|sum(1:5)  =  15
mean(x)|Média aritmética de x|mean(c(1, 2, 3, 4, 5))  =  3
median(x)|Mediana de x|median(c(1, 2, 3, 4, 5))  =  3
sd(x)|Desvio padrão de x|sd(c(1, 2, 3, 4, 5))  =  1.581139
var(x)|Variância de x|var(c(1, 2, 3, 4, 5))  =  2.5
max(x)|Valor máximo em x|max(c(1, 5, 2, 4, 3))  =  5
min(x)|Valor mínimo em x|min(c(1, 5, 2, 4, 3))  =  1
-----------------------------------------------------

## Funções Estatísticas

Funções estatísticas predefinidas mais usuais:

Função|Descrição|Exemplo
------|---------|---------
mean(x)|Média aritmética de x|mean(c(1, 2, 3, 4, 5)) results in 3
median(x)|Mediana de x|median(c(1, 2, 3, 4, 5))  =  3
sd(x)|Desvio padrão de x|sd(c(1, 2, 3, 4, 5))  =  1.581139
var(x)|Variância de x|var(c(1, 2, 3, 4, 5))  =  2.5
quantile(x, probs)|Quantis de x em probabilidades especificadas|quantile(x, probs = c(0.25, 0.75)) gives the 25th and 75th percentiles
range(x)|Valores mínimo e máximo de x|range(c(1, 5, 2, 4, 3))  =  1 5
IQR(x)|Intervalo interquartil de x|IQR(c(1, 2, 3, 4, 5))  =  2
summary(x)|Estatísticas resumidas de x (mín., 1º quantil, mediana, média, 3º quantil, máx.)|summary(c(1, 2, 3, 4, 5))
cor(x, y)|Coeficiente de correlação entre x e y|cor(x, y) = 0.3
cov(x, y)|Covariância entre x e y|cov(x, y) = 0.75
lm(y ~ x)|Regressão linear de y em x|model <- lm(y ~ x)
t.test(x, y)|teste t para comparar médias de x e y|t.test(x, y)
wilcox.test(x, y)|Teste de soma de postos de Wilcoxon (não paramétrico)|wilcox.test(x, y)
chisq.test(x)|Teste qui-quadrado para qualidade de ajuste ou independência|chisq.test(x)
aov(y ~ x)|Análise de variância (ANOVA)|model <- aov(y ~ x)


## Funções para manipulação de strings

Funções para manipulação de *strings* ou vetores de caractéres (char)

Função|Descrição|Exemplo
------|---------|---------
nchar(x)|Número de caracteres em uma string|nchar("Hello") results in 5|
paste(..., sep = " ")|Concatena strings|paste("Hello", "world")  =  "Hello world"|
substr(x, start, stop)|Extrai substring|substr("Hello", 2, 4)  =  "ell"|
strsplit(x, split)|Divide string por delimitador|strsplit("Hello world", " ")  =  a list with elements "Hello" and "world"|
grep(pattern, x)|Encontra padrão em string|grep("ell", "Hello")  =  1 (index of match)|
gsub(pattern, replacement, x)|Substitui padrão por outra string|gsub("o", "a", "Hello")  =  "Hella"|
tolower(x)|Converte para minúsculas|tolower("Hello")  =  "hello"|
toupper(x)|Converte para maiúsculas|toupper("Hello")  =  "HELLO"|
trimws(x)|Remove espaços em branco iniciais/finais|trimws(" Hello ")  =  "Hello"|
cat(x)|Concatena e imprime as strings em x|cat("Olá, ", "como vai?") = "Olá, como vai?"

## Funções para manipulação de vetores

Função|Descrição|Exemplo
------|---------|---------
paste(...)|Concatena strings, com um separador|paste("Hello", "world", sep = "-")  =  "Hello-world"
paste0(...)|Concatena strings, sem um separador|paste0("Hello", "world")  =  "Helloworld"
order(x)|Retorna uma permutação de índices que classificaria x|order(c(3, 1, 2))  =  2 3 1
length(x)|Retorna o comprimento de um objeto (vetor, lista, matriz, etc.)|length(c(1, 2, 3))  =  3
names(x)|Obtém ou define os nomes dos elementos em um objeto (lista, vetor, etc.)|names(my_list) <- c("a", "b", "c")
cumsum(x)|Retorna a soma cumulativa de um vetor numérico|cumsum(c(1, 2, 3))  =  1 3 6
cumprod(x)|Retorna o produto cumulativo de um vetor numérico|cumprod(c(1, 2, 3))  =  1 2 6
cummin(x)|Retorna o mínimo cumulativo de um vetor numérico|cummin(c(3, 1, 2, 4))  =  3 1 1 1
cummax(x)|Retorna o máximo cumulativo de um vetor numérico|cummax(c(3, 1, 2, 4))  =  3 3 3 4
sort(x)|Classifica um vetor (ou as colunas de uma matriz) em ordem crescente|sort(c(3, 1, 2))  =  1 2 3
rev(x)|Inverte a ordem dos elementos em um vetor|rev(c(1, 2, 3))  =  3 2 1
is.na(x)|Retorna um vetor lógico indicando se os elementos estão faltando (NA)|is.na(c(1, NA, 3))  =  FALSE TRUE FALSE
is.null(x)|Retorna TRUE se x for NULL, FALSE caso contrário|is.null(NULL)  =  TRUE

## Outras funções para manipulação de vetores

Função|Descrição|Exemplo
------|---------|---------
c(...)|Combinar elementos em um vetor|c(1, 2, 3) creates a vector 1 2 3|
length(x)|Comprimento de um vetor|length(c(1, 2, 3))  =  3|
sort(x)|Classificar um vetor|sort(c(3, 1, 2))  =  1 2 3|
rev(x)|Reverter um vetor|rev(c(1, 2, 3))  =  3 2 1|
unique(x)|Extrair elementos únicos|unique(c(1, 2, 2, 3))  =  1 2 3|
append(x, values)|Adicionar valores a um vetor|append(c(1, 2), 3)  =  1 2 3|
rep(x, times)|Repetir um vetor|rep(1:2, times = 3)  =  1 2 1 2 1 2|
which(x)| Retorna os índices correspondentes aos valores verdadeiros|which(c(T,F,T,F,T)) = 1 3 5|

## Funções para manipular matrizes

Função|Descrição
------|---------|---------
t()|Retorna a matriz transposta
diag(k)|Cria uma matriz identidade k x k
det()|Calcula o determinante da matriz
diag()|Retorna os elementos da diagonal principal
dim()|Retorna a dimensão da matriz
ncol|Retorna o número de colunas da matriz
nrow()|Retorna o número de linhas da matriz
rowSums()|Retorna a soma das linhas da matriz
rowMeans()|Retorna a média das linhas das matriz
colSums()|Retorna a soma das colunas da matriz
colMeans()|Retorna a média das colunas da matriz


# MATRIZES

A função *matrix()* cria uma matriz a partir do conjunto de valores fornecido.
A função *as.matrix()* tenta transformar seu argumento em uma matriz, e *is.matrix()* testa se seu argumento é uma matriz (estrita).
A indexação dos elementos dentro das matrizes é sempre o mesmo:
$\begin{pmatrix}a_{1,1} &  & \\ 
   & \ddots & \\ 
   &  & a_{m,n}\end{pmatrix}$

## Criando matrizes

Criando uma matriz 3x3 com os valores de 1 a 9:
```{r}
M1 <- matrix( 
            seq(1, 9), 
            ncol = 3,
            nrow = 3) 
print(M1)
```
Os valores são preenchidos da de cima para baixo, começando pela primeira coluna, seguindo praa as próximas colunas da esquerda para a direita, até a última coluna.

Criando uma matriz 3x3 com os valores de 1 a 9:
```{r}
M1 <- matrix( 
            seq(1, 9), 
            ncol = 3,
            nrow = 3,
            byrow = TRUE)
print(M1)
```
Agora os valores foram preenchidos da direita para a esquerda (nas linhas) começando pela linha superior, e de cima para baixo até a última linha, conforme:

Criando uma matriz 3x3 com os valores 1 a 9 aleatóriamente selecionados:
```{r}
M1 <- matrix( 
            sample(seq(1, 9),9), 
            ncol = 3,
            nrow = 3) 
print(M1)
```

Criando uma matriz 5x3 com os valores de T e F sorteados:
```{r}
M1 <- matrix( 
            sample(c(T,F), 5*3, replace = T), 
            ncol = 5,
            nrow = 3) 
print(M1)
```


```{r}
set.seed(13) # fixa a sequência de valores aleatórios gerados
M1 <- matrix( 
            sample(c("Cara", "Coroa"), 10, replace = TRUE), 
            ncol = 10, nrow = 1) 
set.seed(13) 
M2 <- matrix( 
            sample(c("Cara", "Coroa"), 10, replace = TRUE), 
            ncol = 10, nrow = 1) 
print(M1)
print(M2)

```


## Operações com matrizes

```{r}
M1<-matrix(c(1,0,0,1),2,2)
M2<-matrix(c(1:4),2,2,byrow = T)
cat("M1")
print(M1)
cat("\n")
cat("M2")
print(M2)
cat("\n")
cat("M1+M2")
print(M1+M2)
cat("\n")
cat("M2-M1")
print(M2-M1)
cat("\n")
cat("M1.M2")
print(M1%*%M2)
cat("\n")
cat("M2.M1")
print(M2%*%M1)
cat("\n")
cat("M1*M2")
print(M1*M2)
cat("\n")
cat("M1/M2")
print(M1/M2)
cat("\n")
cat("M2/M1")
print(M2/M1)
```
A+B
A∗B
A−B
B÷A
```{r}
M1<-matrix(c(1,4,2,5,3,6),2,3)
M2<-matrix(c(1:4),2,2,byrow = T)
cat("M1")
print(M1)
cat("\n")
cat("M2")
print(M2)
cat("\n")
cat("M2.M1")
print(M2%*%M1)
```


## Selecionando partes de uma matriz

```{r}
M1 <- matrix( 
            seq(1,25), 
            ncol = 5, 
            nrow = 5,
            byrow = T) 
print(M1)
cat("\n")
cat("linha 3 : M1[3,]")
print(M1[3,])
cat("\n")
cat("coluna 3 : M1[,3]")
print(M1[,3])
cat("\n")
cat("miolo : M1[c(2:4),c(2:4)]")
print(M1[c(2:4),c(2:4)])
cat("\n")
cat("só linha 1 e 5 : M1[-c(2:4),]")
print(M1[-c(2:4),])
cat("\n")
cat("só colunas 1 e 5 : M1[,-c(2:4)]")
print(M1[,-c(2:4)])
```
## Nomeando linhas e colunas
```{r}
colnames(M1)<-c("Abobora","Banana","Cereja","Damasco","Ervilha")
rownames(M1)<-c("Arara","Barata","Canário","Dromedário","Elefante")
print(M1)
cat("\n")
cat("Cerejas comidas :")
cat("\n")
print(M1[,"Cereja"])
cat("\n")
cat("Canário comeu :")
cat("\n")
print(M1["Canário",])
cat("\n")
cat("Barata e Canário comeram Bananas e Cerejas")
cat("\n")
print(M1[c("Barata","Canário"),c("Banana","Cereja")])
cat("\n")
cat("Canário comeu Cereja")
print(M1["Canário","Cereja"])
cat("\n")
```




# DADOS EXTERNOS
Nesta seção estudamos algumas maneiras de carregar dados externos.
A referência para o estudo é o tutorial [Entrada e saída de dados](https://rawgit.com/lhmet/adar-ufsm/master/6_EntradaDeDados.html#salvando-e-carregando-objetos-em-arquivos-.rdata) do curso [FSC1104-Análise de dados ambientais com R](https://github.com/lhmet/adar-ufsm/tree/master).

A seguir apresentaremos alguns procedimentos para carregamento e salvamento de dados externos.

## Carregando dados de tabelas *.csv*

Carregando a tabela de dados de autos de infração emitidos pelo ICMBio.
```{r}
autos_infracao_icmbio <- read_csv("~/BaseGeo/0_ICMBio/autos_infracao_icmbio.csv")
```
Visualizando as primeiras linhas do dado:
```{r}
head(autos_infracao_icmbio[, 1:10])
```



## Rápida inspeção dos dados

Sumarizando:
```{r}
summary(autos_infracao_icmbio)
```

Sumario mais completo:
```{r}
#library(skimr)
skim(autos_infracao_icmbio)
```



## Rapida avaliação dos dados

Vamos, a título de exemplo, nos consentrar apenas nos dados de valores das multas.

Histograma dos valores dos autos de infração com valores  **menores** do que R$ 10.000,00:
```{r}
hist(autos_infracao_icmbio$valor_mult[autos_infracao_icmbio$valor_mult<10000], main = "Histograma dos valores de autos de infração (até R$ 10k)", xlab = "valor da multa (R$)", ylab = "frequência")
```

Bigode (diagrama de caixa) dos valores dos autos de infração com valores **menores** do que R$ 10.000,00:
```{r}
boxplot(autos_infracao_icmbio$valor_mult[autos_infracao_icmbio$valor_mult<10000], main = "'Bigode' dos valores autos de infração (até R$ 10k) ", ylab = "frequência")
```
Histograma dos valores dos autos de infração com valores **entre** R$ 10.000,00 e 100.000,00:
```{r}
hist(autos_infracao_icmbio$valor_mult[(autos_infracao_icmbio$valor_mult>=10000)&(autos_infracao_icmbio$valor_mult<=100000)], main = "Histograma dos valores de autos de infração", xlab = "valor da multa (R$)", ylab = "frequência")
```

Bigode (diagrama de caixa) dos valores dos autos de infração com valores **entre** R$ 10.000,00 e 100.000,00:
```{r}
boxplot(autos_infracao_icmbio$valor_mult[(autos_infracao_icmbio$valor_mult>=10000)&(autos_infracao_icmbio$valor_mult<=100000)], main = "Histograma dos valores de autos de infração", xlab = "valor da multa (R$)")
```





## Salvando dados no formato *.RData*

O formato *.RData* é o formato nativo do *R*. Os arquivos *.RData* são arquivos binários, ou seja, não podem ser visualizados em editores de texto ou planilhas (usuais).

Para mostrar como usar as funções save() e load() vamos utilizar os dados dos autos de infreação, lidos anteriormente (no formato *.csv*) e selecionar as colunas de interesse. Depois disso o objeto *ai_df* será armazenado em arquivo binário do R com a extensão .RData.
```{r}
ai_df <- autos_infracao_icmbio[c(1:5),c(
	"ogc_fid","numero_ai","tipo","valor_mult","embargo","cpf_cnpj",
	"data","ano","tipo_infra","nome_uc","the_geom"
	)]
head(ai_df)
```


Agora, salvando e verificando se o arquivo foi criado.
```{r}
save(ai_df, file = "data/ai_df.RData") # salvando os dados no arquivo
file.exists("data/ai_df.RData") # verificando se arquivo foi salvo no diretório
```

## Carregando dados *.RData*


Agora vamos fazer o processo de limpar o ambiente de trabalho do R (liberando memória), e recarregar o dado que gravamos.
```{r}
# verifica existência de objeto no ambiente de trabalho R
exists("ai_df")
# Verificando se o arquivo existe no computador
file.exists("data/ai_df.RData") 
# apagando a variavel ai_df do ambiente de trabalho
rm(ai_df)
# verifica existência do dado no ambiente de trabalho
exists("ai_df") # !deve ocorrer > Error in exists(ai_df): object 'ai_df' not found
# carregando ai_df.RData
load(file = "data/ai_df.RData")
ls()
```




# REFERÊNCIAS
## Pacotes recomendados

### Análise inferencial
*easyanova
*ExpDes.pt

### Regressão linear
Comandos para Regressão linear
*lm
*nlme

### Gráficos
*corrplot - 
*scatterplot3d
*ggplot2 - gramática para construão de gráficos
*qgraph
*RColorBrewer - criação de palletas de cores

### Análise multivariada
*biotools
*ade4

### Modelos mistos (REML-BLUP):
*Ime4
*pedigreemm
*sommer

### Inferência BVayesiana
*MCMCglmn
*rJags
*stan

### Reder neurais artificiais
*RSNNS
*neuralnet
*Keras

### Lógica Fuzzy
*FuzzyToolkitUoN

## Bases de dados
[Inde, indice de metadados](https://www.inde.gov.br/)
[Inde, fauna ameaçada de extinção](https://metadados.inde.gov.br/geonetwork/srv/por/catalog.search;jsessionid=1C21A136D8AF8D2CCCFED5E63BEFD754#/metadata/4eefeb5e-bdd8-4779-82db-ad0dd4ff6e8b)
[Inde, Áreas embargadas - ICMBio](https://metadados.inde.gov.br/geonetwork/srv/por/catalog.search;jsessionid=1C21A136D8AF8D2CCCFED5E63BEFD754#/metadata/8eb9a9f4-cf5f-49af-a6e1-498530bddbd3)
[Inde, Autos de Infração - ICMBio](https://metadados.inde.gov.br/geonetwork/srv/por/catalog.search;jsessionid=1C21A136D8AF8D2CCCFED5E63BEFD754#/metadata/9dbc4a2e-75c1-4074-a777-3d987ffbf471)

## Cursos
DataCamp
[Text as Data](https://bookdown.org/davi_moreira/txt4cs/#pref%C3%A1cio)
[W3 Schools](https://www.w3schools.com/r/default.asp)
## Sites
Revolutions;
R-bloggers;
KDnuggets.

## Referências com sítio internet
Ferreira E, Lisboa W, Introdução ao R - Curso Básico de Linguagem R, Janeiro de 2018, acessado em 01/10/*2024, disponível em https://bookdown.org/wevsena/curso_r_tce/curso_r_tce.html

Adler, J. 2012. R in a Nutshell: A Desktop Quick Reference. O’Reilly Media. https://books.google.com.br/books?id=YK4Qb5x-hoIC.

Cotton, R. 2013. Learning R: A Step-by-Step Function Guide to Data Analysis. O’Reilly Media. https://books.google.com.br/books?id=7dyzAAAAQBAJ.

Gardener, M. 2012. The Essential R Reference. Wiley. https://books.google.com.br/books?id=xvF6hZ0T9ocC.

Teetor, P. 2011a. 25 Recipes for Getting Started with R: Excerpts from the R Cookbook. O’Reilly Media. https://books.google.com.br/books?id=cQy-1yvvq-UC.

———. 2011b. R Cookbook: Proven Recipes for Data Analysis, Statistics, and Graphics. O’Reilly Media. https://books.google.com.br/books?id=KIHuSXyhawEC.

Wickham, H., and G. Grolemund. 2016. R for Data Science: Import, Tidy, Transform, Visualize, and Model Data. O’Reilly Media. https://books.google.com.br/books?id=I6y3DQAAQBAJ.